【裁判字號】    88,訴,1159
【裁判日期】    890301
【裁判案由】    損害賠償
【裁判全文】
臺灣板橋地方法院民事判決  八十八年度訴字第一一五九號
    原      告  乙○○
                甲○○
    右二人共同
    訴訟代理人  林哲誠律師  住台北市○○○路○段一二一號三樓之七
    被      告  丙○○○    住台北縣蘆洲市○○路二七一號二樓
右當事人間請求損害賠償事件，本院判決如左：
    主      文
被告應給付原告各新臺幣壹拾壹萬陸仟肆佰捌拾肆元及均自民國八十八年七月十五日
起至清償日止，按年息百分之五計算之利息。
原告其餘之訴駁回。
訴訟費用由被告負擔百分之九十九，餘由原告負擔。
本判決第一項於原告各以新臺幣萬捌仟捌佰貳拾捌元為被告供擔保後，得假執行。
原告其餘假執行之聲請駁回。
    事      實
甲、原告方面：
一、聲明：(一)、被告應給付原告各新台幣（下同）十一萬七千九百六十元五角及自民
    國八十八年七月十五日（即起訴狀繕本送達被告翌日）起至清償日止，按年息百
    分之五計算之利息；(二)、並陳明願供擔保請准宣告假執行。
二、陳述略以：
    (一)、原告於八十五年五月二十九日檢具對訴外人陳淑如之執行名義（即台灣台北
        地方法院七十八年度訴字第六一五０號民事判決、台灣高等法院八十三年度
        上更四字第三五一號民事判決、最高法院八十四年度台上字第二五０五號民
        事裁定及其確定證明書，下稱系爭執行名義），向本院執行處請求對陳淑如
        為強制執行，即陳淑如應將坐落台北縣蘆洲市○○段０二九一地號（即重測
        前之台北縣蘆洲鄉和尚洲南港子段二一二之七地號）、台北縣蘆洲市○○段
        ０二八二地號（即重測前之二一三地號土地）（下稱系爭土地）上建物，即
        台北縣蘆洲鄉○○路二五五號一至四層（下稱系爭房屋），拆除騰空，將土
        地返還予原告。經本院以八十五年度民執速字第五三五四號受理執行在案。
        本院民事執行處並於八十五年七月三十日至現場履勘。詎被告對本院上開強
        制執行程序，提起第三人異議之訴（即本院八十五年度訴字第一一三二號）
        ，並聲請本院准其提供擔保一百零八萬九千元，於其所提出之上開第三人異
        議之訴事件判決確定、和解或撤回起訴前暫予停止前開強制執行程序，經本
        院於八十五年八月五日以八十五年度聲字第七一七號裁定准予停止執行。被
        告亦以八十五年度存字第二六八三號提存書提存前開擔保金停止該強制執行
        。惟被告所提起之該第三人異議之訴，業經最高法院於八十八年五月二十日
        以八十八年度台上字第一０六九號裁定駁回，認被告敗訴確定。
    (二)、原告因被告上開第三人異議之訴暨其提供擔保停止強制執行之行為，致前開
        強制執行程序停止達三十五個月之久，即自八十五年八月起至八十八年六月
        底止，未能達拆屋還地之強制執行目的，使原告等至少受有依土地法第一百
        零五條準用同法第九十七條計算之租金：「城市地方租用基地建築房屋之租
        金，以不超過土地申報總價年息百分之十為限」之損害。是參酌被告無權占
        有之面積，經地政機關實測結果，系爭二九一地號，占用面積為五十五點０
        三平方公尺，系爭二八二號地號，占用面積為十七點一一平方公尺；併參酌
        系爭二九一地號，其八十三年七月之申報地價每一平方公尺為九千九百四十
        六點六元，八十六年七月之申報地價每一平方公尺為一萬一千九百八十四元
        ；系爭二八二地號，其八十三年六月之申報地價每一平方公尺為九千四百九
        十三點六元，八十六年七月之申報地價每一平方公尺為一萬一千三百八十六
        點四元乙節，可證被告於上開停止強制執行期間，每月至少受有相當每月租
        金五千九百十五或七千一百十九元整之不當得利，亦造成原告各受有十一萬
        七千九百六十元五角之損失。爰依民法第一百八十四條、第一百七十九條及
        民事訴訟法第一百零四條第一項第二款規定提起本訴，請求被告應給付原告
        各十一萬七千九百六十元五角及自民國八十八年七月十五日（即起訴狀繕本
        送達被告翌日）起至清償日止，按年息百分之五計算之利息。
三、證據：提出聲請狀及繳費收據影本各乙份、執行筆錄影本乙份、本院八十五年聲
    字第七一七號民事裁定影本乙份、存證信函影本乙份、最高法院八十八年度台上
    字第一０六九號民事裁定影本乙份、土地登記謄本正本二份、地價謄本正本兩份
    、租金計算表乙份、被告戶籍謄本乙份、本院八十五年度訴字第一一三二號民事
    判決影本、台灣高等法院八十六年度上字第一六五四號民事判決影本各乙份等為
    證。
乙、被告方面：
一、聲明：駁回原告之訴及假執行之聲請。
二、陳述略以：
    系爭土地係訴外人陳淑如賣予伊，其於系爭房屋居住三十餘年，本院第三人異議
    之訴中證人所言不實，原告請求無理由。
三、證據：提出台灣台北地方法院七十八年度訴字第六一五０號民事判決影本乙份為
    證。
丙、本院依職權調閱本院八十五年度民執速字第五三五四號強制執行卷、八十五年度
    存字第二六八三號卷、本院八十五年度訴字第一一三二號（含台灣高等法院八十
    六年度上字第一六五四號、最高法院八十八年度台上字第一○六九號）卷；影印
    上開執行卷所附附圖，函台北縣三重地政事務所請查明系爭建物各占用重測前地
    號為台北縣蘆洲鄉和尚洲南港子段二一二之七、二一三地號 (重測後分別為台北
    縣蘆洲市○○段二九一、二八二地號) 土地面積各為多少；依職權至履勘現場，
    並囑託台北縣三重地政事務所製作複丈成果圖附卷。
    理      由
一、按訴狀送達後，原告不得將原訴變更或追加他訴，但於擴張或減縮應受判決事項
    之聲明者，不在此限，民事訴訟法第二百五十五條第一項第二款定有明文。原告
    起訴原請求被告應給付五十三萬九千五百零五元，嗣於訴訟進行中，將其請求，
    減縮為十一萬七千九百六十點五元，是原告所為訴之聲明之減縮，無礙於訴訟之
    終結及被告之防禦，於法相合，應予准許。
二、本件原告起訴主張其持對訴外人陳淑如之系爭執行名義，向本院執行處聲請強執
    執行，請求陳淑如應將坐落系爭土地上之系爭房屋拆除騰空，將土地返還予原告
    ，並經本院以八十五年度民執速字第五三五四號受理執行在案。詎被告對本院上
    開強制執行程序，提起第三人異議之訴（即本院八十五年度訴字第一一三二號）
    ，並聲請本院准其提供擔保，停止前開強制執行程序。嗣經本院以八十五年度聲
    字第七一七號裁定准予停止執行後，被告聲請以八十五年度存字第二六八三號提
    存前開擔保金，致該強制執行程序停止。惟被告所提起之上開第三人異議之訴，
    業經法院判決被告敗訴確定。而原告因被告上開第三人異議之訴暨其提供擔保停
    止強制執行之行為，致前開強制執行程序，自八十五年八月起至八十八年六月底
    止，達三十五個月之久停止執行，無法達拆屋還地之強制執行目的之事實，業據
    其提出與其陳述相符之聲請狀及繳費收據影本各乙份、執行筆錄影本乙份、本院
    八十五年聲字第七一七號民事裁定影本乙份、存證信函影本乙份、最高法院八十
    八年度台上字第一０六九號民事裁定影本乙份、土地登記謄本正本二份、地價謄
    本正本兩份、租金計算表乙份、被告戶籍謄本乙份、本院八十五年度訴字第一一
    三二號民事判決影本、台灣高等法院八十六年度上字第一六五四號民事判決影本
    各乙份等為證，並經本院依職權調閱本院八十五年度民執速字第五三五四號強制
    執行卷、八十五年度存字第二六八三號卷、本院八十五年度訴字第一一三二號（
    含台灣高等法院八十六年度上字第一六五四號、最高法院八十八年度台上字第一
    ○六九號）卷閱明屬實。而系爭房屋於系爭二九一地號土地部分，占用面積為五
    十五點０三平方公尺；於系爭二八二號地號土地部分，占用面積為十七點一一平
    方公尺，如附圖Ｂ、Ｃ部分乙節，亦經本院至現場履勘屬實，及囑託台北縣三重
    地政事務所製作複丈成果圖，有勘驗筆錄及複丈成果圖在卷可稽，堪認原告此部
    分主張為真正。
三、被告固以系爭房地係訴外人陳淑如賣予伊，其於系爭房屋居住三十餘年，本院第
    三人異議之訴中證人所言不實，原告請求無理由云云置辯。惟查其非系爭房屋之
    所有權人，迭經本院八十五年度訴字第一一三二號、台灣高等法院八十六年度上
    字第一六五四號民事判決認定甚詳，亦經最高法院八十八年度台上字第一○六九
    號民事裁定駁回被告上訴，而於八十七年八月一日確定在案，有民事判決確定證
    明書影本乙份在卷可憑，被告猶執詞系爭房屋為其所有，認原告請求無理由，復
    未能舉證證明系爭房地確為其所有，或有何合法之占有權源，所辯即不足採。次
    查原告與訴外人陳淑如間請求拆屋還地事件，亦經台灣台北地方法院七十八年度
    訴字第六一五０號民事判決、台灣高等法院八十三年度上更四字第三五一號民事
    判決、最高法院八十四年度台上字第二五０五號民事裁定判決原告勝訴確定，其
    主張其前手陳淑如係獲勝訴判決云云，容有誤會，亦不足採。
四、按無法律上之原因而受利益，致他人受損害者，應返還其利益。雖有法律上之原
    因，而其後以不存在者，亦同。民法第一百七十九條定有明文。又「依不當得利
    之法則請求返還不當得利，以無法律上之原因而受利益，致他人受有損害為其要
    件，故其得請求返還之範圍，應以對於所受之利益為度，非以請求人所受損害若
    干為準，無權占有他人土地，可能獲得相當於租金之利益為社會通常之觀念，是
    被上訴人抗辯其占有系爭土地所得之利益，僅相當於法定最高限額租金之數額，
    尚屬可採」，最高法院六十一年台上字第一六九五號著有判例可資參照。又城市
    地方土地之租金，以不超過土地申報總價額年息百分之十為限，土地法第九十七
    條第一項亦定有明文。是原告如上開所述，為系爭土地之所有人，有土地登記謄
    本二份在卷可憑，被告無正當權源，占有系爭土地，自屬無權占有，則原告請求
    被告應給付原告相當於租金之不當得利，於法自無不合。經查：
    (一)、本件被告係於八十五年八月十七日，以八十五年度存字第二六八三號提存前
        開擔保金，致該強制執行程序停止，業經本院調取上開存字卷及執行卷查閱
        無訛；其就現仍使用系爭土地乙節，亦不否認，並經本院至現場履勘屬實，
        有勘驗筆錄及複丈成果圖在卷可稽。則迄至八十八年六月三十日止，計被告
        無權占用系爭土地三十四點五個月，原告請求依三十五個月為計算基礎，就
        逾三十四點五個月部分，核屬無據。
    (二)、本院斟酌系爭房屋坐落之位置、工商繁榮之程度及被告利用該房屋之經濟價
        值及所受利益等一切情況，認原告請求被告給付不當得利，應按系爭房屋之
        上開課稅現值與其基地之申報總價之年息百分之十計算，始為允當。查被告
        無權占用系爭二九一地號土地面積為五十五點０三平方公尺，無權占用系爭
        二八二號地號土地面積為十七點一一平方公尺，已如前述。而系爭二九一地
        號，其八十三年七月之申報地價每一平方公尺為九千九百四十六點六元，八
        十六年七月之申報地價每一平方公尺為一萬一千九百八十四元；系爭二八二
        地號，其八十三年六月之申報地價每一平方公尺為九千四百九十三點六元，
        八十六年七月之申報地價每一平方公尺為一萬一千三百八十六點四元乙節，
        亦有土地登記簿謄本二份及地價證明二份在卷可憑。是被告於上開停止強制
        執行期間，所受有之不當利益計有：
        １、自八十五年八月十七日起至八十六年六月三十日止，計十點五個月部分
            ：系爭二九一地號八十三年申報地價每一平方公尺為九千九百四十六點
            六元，其占用面積申報地價共計為五十四萬七千三百六十一元（55.03*
            9946.6=547361，元以下四捨五入，下同）。系爭二八二地號八十三年
            申報地價每一平方公尺為九千四百九十三點六元，其占用面積申報地價
            共計為十六萬二千四百三十五元（17.11*9493.6=162435）。則自八十
            五年八月十七日至八十六年六月三十日止，被告所受不當利得計為六萬
            二千一百零七元（(547361+162435) *0.1*1/12*10.5= 62107）。
        ２、自八十六年七月一日起至八十八年六月三十日止，計二十四個月部分：
            系爭二九一地號八十六年申報地價每一平方公尺為一萬一千九百八十四
            元，其占用面積申報地價共計為六十五萬九千四百八十元（55.03*
            11984=659480）。系爭二八二地號八十六年申報地價每一平方公尺為一
            萬一千三百八十六點四元，其申報地價共計為一十九萬四千八百二十一
            元（17.11*11386.4=194821）。則自八十六年七月一日至八十八年六月
            三十日止，其所受不當利得計為一十七萬零八百六十元（(659480+
            194821) *0.1*2= 170860）。
        ３、綜上所述，被告計受有二十三萬二千九百六十七元之不當得利（62107
            +170860=232967），原告二人即各受有相當於租金損失一十一萬六千四
            百八十四元（232967/2，元以下四捨五入）。
    (三)、從而原告依不當得利之法律關係，請求被告各給付原告一十一萬六千四百八
        十四元，及自民國八十八年七月十五日（即起訴狀繕本送達被告翌日）起至
        清償日止，按年息百分之五計算之利息，為有理由，逾此部分之請求，則無
        理由，應予駁回。
五、因本案事證已臻明確，兩造其餘主張陳述及所提之證據，均毋庸再予審酌，附此
    敘明。
六、原告陳明願供擔保請准為假執行，就原告勝訴部分，經核均無不合，爰酌定相當
    擔保金額准許之，至原告敗訴部分，其假執行之聲請即失所附麗，應予駁回。
十、據上論結，原告之訴為一部有理由，一部無理由，應依民事訴訟法第七十九條但
    書、第三百九十條第二項，判決如主文。
中      華      民      國    八十九    年      三      月      一      日
                                臺灣板橋地方法院民事第二庭
~B法      官  黃莉雲
右正本證明與原本無異。
如不服本判決，應於判決送達後廿日內，向本院提出上訴狀。
中      華      民      國    八十八    年      三      月      六      日
~B法院書記官  呂妍旻


司法院資訊處製作；財團法人民間司法改革基金會備份。
